最　高　行　政　法　院　判　決
　　　　　　　　　　　　　　　　　　 96年度判字第01678號
上　訴　人　甲○○○
　　　　　　丙○○
　　　　　　乙○○
被 上訴 人　臺北縣政府
代　表　人　丁○○
上列當事人間因返還公法上不當得利事件，上訴人對於中華民國
95年9月29日臺北高等行政法院93年度簡更一字第30號判決，提起
上訴，本院判決如下：
　　主  文
上訴駁回。
上訴審訴訟費用由上訴人負擔。
　　理  由
一、被上訴人因辦理省道台15線0k＋000～6k＋626段道路拓寬工
    程，需拆遷訴外人黃邦友所有坐落用地內之建築物，前經被
    上訴人查估核定應核發補償費新臺幣（下同）1,678,881元
    ，經公告確定後發放並拆遷完畢，惟黃邦友僅領取1,618,41
    5元。嗣因被上訴人3次複估，惟歷次查估及複估結果，所估
    補償費均不相同，嗣經送臺北縣地價評議委員會暨標準地價
    評議委員會（下稱地價評議委員會）評議，決議以第3次之
    複估金額為準，經核算黃邦友溢領78,804元。被上訴人乃於
    民國（下同）85年1月12日以85北府工土字第7810號函通知
    黃邦友於85年2月29日前返還溢放之補償費。嗣因黃邦友逾
    期未為返還，被上訴人遂提起本件行政訴訟，經臺北高等行
    政法院以91年度簡字第75號判決駁回被上訴人之訴。被上訴
    人不服，提起上訴，經本院以93年度判字第641號判決廢棄
    原判決，將本件發回臺北高等行政法院更行審理。嗣黃邦友
    於90年10月18日死亡，由其繼承人上訴人等向本院聲明承受
    訴訟。
二、被上訴人於更為審理時主張：系爭補償費經地價評議委員會
    89年第2次會議決議，以第3次複估金額為準，經複查核算後
    ，與原發放補償金額不合，其溢放補償費計78,804元。本件
    有關公用徵收所發補償費，性質上屬侵害性質之「損失補償
    」，上訴人溢領徵收補償金，為無法律上之原因而受利益致
    被上訴人受損害，構成「公法上不當得利」，是被上訴人自
    得訴請上訴人返還。另依司法院釋字第110號解釋意旨，土
    地法第247條之適用，須由需用土地人或土地所有人對原公
    告之估定費額異議始可。復依本院54年判字第235號判例要
    旨，是土地所有人對估定之補償地價提出異議之期間並無限
    制，即使公告期間經過後始提出亦無不可，該判例雖於91年
    決議嗣後不再援用，然本件地上物所有人陳情及需地機關異
    議時間為82、83年間，該判例自仍得適用。查本件之地上物
    所有人及需地機關均對估定之補償金額提出異議，雖其異議
    時間在公告期間之後，惟參酌前引判例及司法院釋字第110
    號解釋意旨，本件仍有土地法第247條規定之適用，是被上
    訴人提交地價評議委員會評定之行為並無違誤，而評定結果
    亦認上訴人實際已領取之補償費較應領之補償費為高，且內
    政部亦未發還要求重新評議，則被上訴人依該委員會之決議
    確定上訴人應領之補償費金額，對於溢領之補償費請求上訴
    人返還，符合行政訴訟法第8條第1項前段規定。為此請判決
    上訴人應給付被上訴人78,804元，及自訴狀送達之翌日起至
    清償日止，按年息5%計算之利息等語。
三、上訴人則以：本件被上訴人起訴係以民法上不當得利作為請
    求權基礎，並非「公法上原因」，故行政法院對本件並無審
    判權，應於程序上駁回。另上訴人係於法定公告異議期間屆
    滿後，始領取補償費。上訴人領取系爭補償費，既係以上開
    確定公告為法律上原因，自不成立公法上不當得利。況依司
    法院釋字第110號解釋意旨，被上訴人既未於法定公告期間
    內異議，徵收公告即已確定，縱有錯誤，仍不容被上訴人於
    事後再為爭執。且本件系爭補償費已發放完竣，且自公告期
    滿已逾10年，上訴人之信賴利益應受保護，被上訴人擅為撤
    銷發放補償費之行政處分，即有違背信賴保護原則之違誤。
    又按行政程序法第127條第2項規定，公法上不當得利之返還
    範圍準用民法有關不當得利之規定。依民法第182條第1項規
    定，本件上訴人不知系爭補償費之溢領無法律上原因，且領
    取之補償費亦早已支應日常生活開銷不復存在，是上訴人應
    免負返還責任等語，資為抗辯。
四、原審判決命上訴人應給付被上訴人78,804元，及自90年7月2
    5日起至清償日止，按年息5%計算之利息，其理由略以：查
    被上訴人為多次複估補償金額，乃就徵收黃邦友之建物應發
    補償費之特定具體事件所為決定，並已通知補償對象（即黃
    邦友），而對外發生核定補償費之效果，均為行政處分。雖
    因程序尚有未合，並非無效，在未經撤銷前，其效力仍然存
    在。其中第3次複估金額以85年1月12日85北府工土字第7810
    號函，通知黃邦友溢領補償費78,804元，有撤銷前次複估行
    政處分中溢領部分之意思。是黃邦友受領該溢領部分之依據
    已不存在，因而受有利益致被上訴人受有損害。則被上訴人
    主張黃邦友領取該部分之補償費成立公法上不當得利，即非
    無據。該溢發基礎之補償費處分，業經被上訴人發函撤銷，
    即屬民法第179條後段所規定「雖有法律上之原因，而其後
    已不存在」之情形。復按行政程序法第117條第1項前段規定
    ，撤銷處分本質上亦為一種行政處分，黃邦友生前對於被上
    訴人85年1月12日以85北府工土字第7810號函所含蓋之撤銷
    處分如有爭議，應於收受該處分時，於法定救濟期間內，循
    行政救濟程序請求撤銷，乃其未於救濟期間內為何等不服之
    表示，則該撤銷處分已具形式之確定力及構成要件效力，行
    政法院當受其拘束，而無法審酌。另查，黃邦友受領溢領部
    分之補償費為金錢，具有高度可替代性及普遍使用性，一旦
    領取歸入其財產內，難以判斷其不存在。且黃邦友領取後總
    財產增加，縱因日常生活支用一空，對應免除其他金錢支用
    ，受領溢領部分之給付，實際上獲致財產總額之增加現尚存
    在，自不得以利益不存在而免予返還。
五、上訴意旨略以：依行政程序法第110條第1項規定，行政處分
    之生效並不以公告為要件，原判決竟認本件第1次、第2次複
    估並未公告，而不生異議期間及公告確定問題，顯已違背上
    開規定。另原判決既認上訴人已依第2次複估金額與原查估
    之補償費金額補發差額並拆遷完畢，顯見原判決亦已認定被
    上訴人已將第2次複估通知上訴人，否則上訴人如何得知可
    補領差額？是上訴人於收受處分後未提出異議，依司法院釋
    字第110號解釋，被上訴人即不得逕自廢棄。又原判決既認
    第3次複估金額實有撤銷前次複估行政處分中溢領部分之意
    思，則本件即屬撤銷「第2次複估」授益行政處分之情形，
    依司法院釋字第525號解釋及行政程序法第117條規定，自應
    對上訴人之信賴利益予以保護。原判決竟認本件無信賴保護
    原則之適用，顯屬違法。另本件上訴人領取之補償金雖較原
    查估公告為高，惟仍低於第2次複估所定之金額。原判決竟
    誤以第3次複估金額與原查估公告所定之金額比較，而得出
    「對上訴人仍屬有利」之結論，亦有違誤等語。
六、本院按：（一）本件為簡易事件，依行政訴訟法第235條規
    定，以訴訟事件所涉及之法律見解具有原則性者，並經本院
    許可者，始得提起上訴。上訴人主張本案涉及行政訴訟法第
    110條、第117條及司法院釋字第110號、第525號解釋等適用
    問題，均具原則上重要性等語，請求本院許可其上訴，尚無
    不合。且第一審法院就相同事件有不同之見解，有由本院統
    一法律見解之必要，故本院許可本件上訴。合先敘明。（二
    ）本件被上訴人為多次複估補償金額，乃就徵收上訴人之建
    築物應發補償費之特定具體事件所為之決定，並已通知補償
    對象之上訴人而對外發生核定補償費之效果，均為行政處分
    。雖歷次複估均未公告，程序縱有未合，惟並非無效，在未
    經撤銷前，其效力仍然存在。其中第3次複估金額係以85年1
    月12日85北府工土字第7810號函，通知上訴人溢領補償費78
    ,804元（第2次複估金額與準據之第3次複估金額之差額），
    有撤銷前次複估行政處分中溢領部分之意思。是上訴人受領
    該溢領部分之依據已不存在，被上訴人主張上訴人領取該部
    分之補償費成立公法上不當得利，即非無據等情，業經原判
    決敘明得心證之事由在案。按被上訴人撤銷前次複估處分部
    分金額，對公益並無危害，亦無行政程序法第117條第2款之
    情形，故被上訴人所為撤銷行為，尚無不合。該部分處分既
    經撤銷，上訴人即無法律上原因受領該部分補償費，此為本
    院一致之見解。是以原判決以本件合於不當得利之要件而准
    許被上訴人之請求，適用法規自無不合。（三）依上開判決
    意旨，並未認定系爭行政處分不生效力，亦未指明系爭處分
    尚未確定，從而上訴意旨以：依行政程序法第110條第1項規
    定，行政處分之生效並不以公告為要件，原判決竟認本件第
    1、2次複估並未公告、而不生異議期間及公告確定問題，顯
    已違背上開行政程序法之規定云云，加以爭執，尚屬誤解而
    無足取。（四）又按違法之行政處分於確定後，原則上原處
    分機關得依職權為全部或一部之撤銷，為行政程序法第117
    條本文所定。另按「需用土地人及土地所有人對於被徵收土
    地之應補償費額，均未表示異議者，主管地政機關不得援用
    土地法第247條逕自廢棄原公告之估定地價，而提交標準地
    價評議委員會評定之。」固為司法院釋字第110號解釋文第1
    項所載。惟查本件被上訴人係依未依法公告之第1次及第2次
    複估之補償標準發放予上訴人，並非依最初查估公告補償金
    額發放予上訴人，故被上訴人85年1月12日85北府工土字第7
    810號函，通知上訴人溢領補償費7,804元，係撤銷第2次複
    估部分金額（即第2次複估金額與準據之第3次複估金額之差
    額），並非撤銷廢棄原公告補償價額，已與司法院釋字第
    110號第1項解釋文所指情形有所不同。且被上訴人於第3次
    複估後，以85年1月12日85北府工土字第7810號函通知上訴
    人返還溢領補償費7,804元，因上訴人置之不理後，難謂上
    訴人對第3次複估金額無異議，被上訴人始提交臺北縣地價
    評議委員會評定補償金額，核與上引司法院解釋文第1項意
    旨尚無違。上訴意旨復以：本件有司法院釋字第110號解釋
    之適用，原判決違背該號解釋意旨云云，亦屬誤解而不足採
    。原判決雖疏未就上訴人此部分主張敘明不可採之理由，但
    因與判決結果不生影響，仍難遽認原判決有違背法令情事。
    （五）末查被上訴人撤銷上訴人溢領補償費之原處分，上訴
    人並未聲明不服，該處分效力仍存在，上訴人無法律上原因
    而受利益，應成立不當得利之法律關係，已詳如前述。自無
    使上訴人產生信賴關係，上訴人亦未舉證其有任何因信賴關
    係而受損害，亦即上訴人並無信賴表現，是以上訴人主張信
    賴保護原則，亦嫌無據而無足取。（六）查本件原查估公告
    金額為220,720元，第2次複估金額為2,054,705元，第3次複
    估金額為1,539,611元，已領金額為1,618,415元，上訴意旨
    稱上訴人領取之補償金雖較原查估公告為高，惟仍低於第2
    次複估所定之金額云云，顯有誤會。（七）原審斟酌全辯論
    意旨及調查證據之結果，依被上訴人之訴請判命上訴人如數
    給付，核無違誤。上訴論旨，指摘原判決違誤，求予廢棄，
    難認有理由，應予駁回。
七、據上論結，本件上訴為無理由，爰依行政訴訟法第255條第1
    項、第98條第1項前段，判決如主文。
中　　華　　民　　國　　96　　年　　9　　 月　　20　　日
                  第一庭審判長法  官　高　啟　燦
                              法  官  黃　璽　君
                              法  官　廖　宏　明
                              法  官　楊　惠　欽
                              法  官　林　樹　埔
以  上  正  本  證  明  與  原  本  無  異
中　　華　　民　　國　　96　　年　　9　　 月　　20　　日
　　　　　　　　　　　　　　　書記官　吳　玫　瑩
